臺灣臺南地方法院刑事判決　　　　　　　　　　　　　　　九十一年度自字第八號
　　自　訴　人　戊○○○股份有限公司　設彰化縣社頭鄉○○村○○路○段六四二
　　代　表　人　己○○
　　代　理　人　錢師風律師
　　被　　　告　乙○○
　　　　　　　　丙○○
右列被告等因詐欺案件，經自訴人提起自訴，本院判決如左：
    主  文
乙○○、丙○○均無罪。
    理  由
一、自訴意旨略以：被告乙○○為花季紙品有限公司（以下簡稱花季公司）之名義負
    責人，被告丙○○係花季公司之實際負責人，二人共同經營花季公司。民國八十
    九年十月間被告向自訴人訛稱持有「ＵＲＣＨＩＮ  Ｆａｍｉｌｙ」、「Ｏｕｒ
    Ｄｅｂｂｙ」及「福貓」系列商品總代理，合法擁有中、英文美術著作權及商標
    專用權，同意授權自訴人於台灣地區使用，並收取二年權利金共新台幣（以下同
    ）一百七十萬元，雙方並簽立「授權廠商證明書」，並簽立「產品造型授權書」
    ，約定自訴人如發現仿冒品，應立即知會花季公司，由花季公司負責取締。詎自
    訴人依法生產前開商標圖樣之內褲，竟發覺市面上亦有與前開商標相同圖樣、而
    由明永有限公司所生產之內褲，自訴人乃發函花季公司，應依授權書第十一條之
    規定，負責取締，花季公司竟迄未為任何處置，嗣經自訴人查知，花季公司就「
    ＵＲＣＨＩＮ  Ｆａｍｉｌｙ」、「Ｏｕｒ  Ｄｅｂｂｙ」並未於內衣類取得註
    冊商標亦未取得「福貓」之任何中英文美術著作權，花季公司並無任何權源，被
    告乙○○、丙○○竟授權自訴人使用上開商標及美術著作權，並收取二年權利金
    一百七十萬元，因認被告二人涉犯刑法第三百三十九條第一項之詐欺取財罪嫌云
    云。
二、按犯罪事實應依證據認定之，無證據不得推定其犯罪事實，不能證明被告犯罪者
    ，應諭知無罪之判決，刑事訴訟法第一百五十四條、第三百零一條第一項分別定
    有明文。再自訴人之自訴，本以使被告受刑事訴追為目的，故其陳述是否與事實
    相符，自應調查其他證據，以資審認。另按事實之認定，應憑證據，如未能發現
    相當證據，或證據不足以證明，自不能以推測或擬制之方法，為裁判基礎；且被
    告否認犯罪事實所持之辯解，縱屬不能成立，仍非有積極證據足以證明其犯罪行
    為，不能遽為有罪之認定，最高法院分別著有四十年臺上字第八六號判例、三十
    年度上字第一八三一號判例可資參照。又刑法第三百三十九條第一項詐欺罪之成
    立，以意圖為自己或第三人不法之所有，以詐術使人將本人或第三人之物交付為
    要件，若行為人所用方法，不能認為詐術，亦不致使人陷於錯誤，則不得遽以該
    罪相繩，亦經最高法院四十六年臺上字第二六○號判例闡述甚明。
三、自訴人認被告二人涉有詐欺罪嫌，無非係以花季公司未就「ＵＲＣＨＩＮ  Ｆａ
    ｍｉｌｙ」、「Ｏｕｒ  Ｄｅｂｂｙ」於內衣類取得商標權，且就「福貓」亦未
    取得中英文美術著作權，猶授權自訴人製造、經銷、販售「ＵＲＣＨＩＮ  Ｆａ
    ｍｉｌｙ」、「Ｏｕｒ  Ｄｅｂｂｙ」圖形商標及「福貓」美術著作權於內衣類
    產品，並向自訴人收取一百七十萬元之權利金等為其論據。訊據被告二人固不否
    認花季公司與自訴人曾簽立產品造型授權書，授權自訴人使用「ＵＲＣＨＩＮ
    Ｆａｍｉｌｙ」、「Ｏｕｒ  Ｄｅｂｂｙ」、「福貓」圖形於內衣類產品，並收
    取一百七十萬元之權利金之事實，惟均堅決否認有何詐欺之犯行，被告乙○○辯
    稱：「花季公司」之實際負責人係丙○○，伊僅係「花季公司」之名義負責人，
    負責「花季公司」產品管理等語；被告丙○○則辯以：「ＵＲＣＨＩＮ  Ｆａｍ
    ｉｌｙ」、「Ｏｕｒ  Ｄｅｂｂｙ」及「福貓」圖形係花季公司之美工人員所設
    計，花季公司確實擁有上開圖形之美術著作權；花季公司與自訴人簽約時，並不
    清楚商標權與著作權有何不同，故於「產品造型授權書」上記載：「本合約所稱
    之商品界定為使用商標之商品製作權」、「（製作之標的）內衣褲類別」等不明
    確之用語，然其真意係授權上開圖形之美術著作權予自訴人等語。經查：
（一）花季公司授權自訴人公司使用ＵＲＣＨＩＮ  Ｆａｍｉｌｙ、Ｏｕｒ  Ｄｅｂ
      ｂｙ及福貓系列，均與自訴人公司簽訂「授權廠商證明書」及「產品造型授權
      書」各一紙等情，業據被告二人自承在卷，核與自訴代理人指述情節相符，並
      有授權廠商證明書及產品造型授權書各三紙附卷可稽。
（二）本院觀諸自訴人所提之「授權廠商證明書」及「產品造型授權書」，其中「授
      權廠商證明書」上係載明「花季紙品有限公司為ＵＲＣＨＩＮ  Ｆａｍｉｌｙ
      （Ｏｕｒ  Ｄｅｂｂｙ）系列商品總代理，已獲得合法授權含『英文及中文圖
      形』；特此證明且授權」等語，另「產品造型授權書」上則係載明「本合約所
      稱之商品界定為『使用商標之商品製作權』」等語，惟就同一之ＵＲＣＨＩＮ
      Ｆａｍｉｌｙ或ＯｕｒＤｅｂｂｙ系列商品，花季公司竟於授權廠商證明書
      上載明授權「英文及中文圖形」，而於「產品造型授權書載明授權「使用商標
      之商品製作權」，應可認定花季公司、被告二人確實不瞭解何謂商標權及著作
      權，否則應不致發生「授權廠商證明書」及「產品造型授權書」內所訂定之授
      權內容不同之情形。
（三）次查，被告丙○○辯稱：伊主觀上係將「ＵＲＣＨＩＮ  Ｆａｍｉｌｙ」、「
      Ｏｕｒ  Ｄｅｂｂｙ」之著作財產權中之美術著作權授權自訴人使用，然伊與
      自訴人簽約時僅於授權廠商證明書上記載「英文及中文圖形」等字樣，恐無法
      表明授與之權利，乃於九十年間授權自訴人使用「福貓」系列之美術著作權時
      ，在授權廠商證明書上將文字修改為「英文及中文美術著作權圖形」，而當時
      自訴人亦未表示任何意見等語。經本院審視花季公司所出具之「ＵＲＣＨＩＮ
      Ｆａｍｉｌｙ」、「Ｏｕｒ  Ｄｅｂｂｙ」與「福貓」系列之授權廠商證明書
      ，確有上開文字不同之處，且觀諸被告丙○○雖將「福貓」系列授權廠商證明
      書上之文字做上述之修正，惟於「福貓」系列「產品造型授權書」上猶仍記載
      「本合約所稱之商品界定為使用商標之商品製作權」等語，苟花季公司或被告
      二人明知專利權與著作權之不同，理應於「福貓」系列之「產品造型授權書」
      上亦作文字之修正，據此益證被告二人主觀上確實不知著作權與商標權係不同
      之權利，被告丙○○上開所辯，應堪採信。則被告丙○○既不知著作權與商標
      權之不同，主觀上僅將「ＵＲＣＨＩＮ  Ｆａｍｉｌｙ」、「Ｏｕｒ  Ｄｅｂ
      ｂｙ」及「福貓」系列之圖形授權自訴人公司使用，自難認被告丙○○有自訴
      人所稱明知未於內衣類取得「ＵＲＣＨＩＮ  Ｆａｍｉｌｙ」、「Ｏｕｒ  Ｄ
      ｅｂｂｙ」及「福貓」系列之商標權，猶隱瞞上情，授權自訴人使用之情形。
（四）再查，自訴代表人己○○雖於本院九十一年六月二十七日訊問時指稱：伊係要
      將ＵＲＣＨＩＮ  Ｆａｍｉｌｙ、Ｏｕｒ  Ｄｅｂｂｙ及福貓的圖形放在商品
      上當作商標使用等語（詳九十一年六月二十七日訊問筆錄），惟自訴人倘欲取
      得上開圖形之商標權，豈會對「授權廠商證明書」及「產品造型授權書」規定
      授權種類不同之事，未予置喙，況經本院提示「ＵＲＣＨＩＮ  Ｆａｍｉｌｙ
      」、「Ｏｕｒ  Ｄｅｂｂｙ」及「福貓」之授權廠商證明書予自訴人代表人己○○，其竟陳稱：「我簽約時，沒注意有何不同。我不是很懂這些，簽約時我
      沒有注意契約的文字內容、授權廠商證明書有變更」等語（詳本院九十一年七
      月二十九日審判筆錄），足見自訴人代表人就其究係取得上開圖形之何種權利
      亦不清楚，從而，自難認自訴人代表人有何陷於錯誤之情事。
（五）又自訴代理人復指稱：花季公司亦無ＵＲＣＨＩＮ  Ｆａｍｉｌｙ、Ｏｕｒ
      Ｄｅｂｂｙ及福貓之著作權等語，惟按著作，係指屬於文學、科學、藝術或其
      他學術範圍之創作，著作權法第三條第一項第一款定有明文。既稱：「創作」
      ，則受著作權法保護之著作，自以具有「原創性」之精神創作物為必要。換言
      之，具有原創性之人類精神上之創作，達足以表現作者之個性或獨特性之程度
      者，始得認為屬於著作權法所規定之著作，而得享有著作權。另八十七年一月
      二十一日修正公布前之著作權法第十二條亦明定：受聘人在出資人之企劃下完
      成之著作，除前條之情形外，以該受聘人為著作人。但契約約定以法人或其代
      表人為著作人者，從其約定。查本件自訴人迄未舉證證明花季公司就ＵＲＣＨ
      ＩＮ  Ｆａｍｉｌｙ、Ｏｕｒ  Ｄｅｂｂｙ及福貓之圖形未取得著作權。而本
      院經質之證人即花季公司美工設計員工甲○○，其證稱：「Ｏｕｒ  Ｄｅｂｂ
      ｙ」、「ＵＲＣＨＩＮ  Ｆａｍｉｌｙ」文字與圖形是丁○○設計的，福貓系
      列的圖形設計及創作都是我製作的，福貓的名稱是公司集體想出來的，在八十
      九年時創作的」等語（詳本院九十一年五月十三日訊問筆錄），另一證人即花
      季公司繪圖員工丁○○證稱：「（問：提示商標註冊證「Ｏｕｒ  Ｄｅｂｂｙ
      」、「ＵＲＣＨＩＮ  Ｆａｍｉｌｙ」文字與圖形是誰設計的？）是我創作的
      ，‧‧‧本件的初稿是我先畫出來，之後經過開會再修改。我們是先有圖形出
      現，再由公司員工集思廣益命名」、「（問：Ｏｕｒ  Ｄｅｂｂｙ、ＵＲＣＨ
      ＩＮ  Ｆａｍｉｌｙ初稿何時出來的？）八十六、七年間，詳細時間不記得」
      等語（詳本院九十一年五月十三日訊問筆錄）。本件估不論花季公司與證人甲○○、丁○○間係如何約定著作權之歸屬，然依本院現有證據調查結果，並無
      證據顯示花季公司、證人甲○○、丁○○就上開圖形沒有著作權。因之，被告
      丙○○將Ｏｕｒ  Ｄｅｂｂｙ、ＵＲＣＨＩＮ  Ｆａｍｉｌｙ及福貓之美術著
      作權授與自訴人，亦無施用詐術之情形。
（六）綜上所述，卷附之「授權廠商證明書」及「產品造型授權書」既未就花季公司
      究係授與何種權利予自訴人為明確之規定，且本院依現有證據調查結果，並無
      證據證明花季公司或其公司職員對Ｏｕｒ  Ｄｅｂｂｙ、ＵＲＣＨＩＮ  Ｆａ
      ｍｉｌｙ及福貓系列之圖形未有著作權，從而，自難認被告丙○○、乙○○有
      何施用詐術之行為，而自訴人有何陷於錯誤之情事，自與詐欺罪之構成要件不
      合。此外，經本院職權調查結果，亦查無其他自訴人所指被告二人詐欺犯行，
      揆諸前揭說明及判例意旨，自應對被告二人為無罪之諭知。
據上論斷，應依刑事訴訟法第三百四十三條、第三百零一條第一項，判決如主文。
中      華      民      國    九十一    年      八      月     十二     日
                                        臺灣台南地方法院刑事第二庭
                                            法  官  鄭  燕  璘
右正本證明與原本無異。
如不服本判決，應於判決送達後十日內，向本院提出上訴狀。
                                            書記官  田  富  蓉
中      華      民      國    九十一    年      八      月     十六     日
